臺灣高等法院刑事判決　　　　　　　　　　　　　九十一年度上更(一)字第四四號
　　上　訴　人　臺灣臺北地方法院檢察署檢察官
　　被　　　告　庚○○
　　　　　　　　己○○
　　　　　　　　戊○○
右上訴人因被告等偽造文書案件，不服臺灣臺北地方法院八十六年度訴字第一八一五
號，中華民國八十八年一月十一日第一審判決（起訴案號：臺灣臺北地方法院檢察署
八十六年度偵字第八六七二號）提起上訴，本院判決後，經最高法院第一次發回更審
，本院判決如左：
    主  文
上訴駁回。
    理  由
一、公訴意旨略以：被告庚○○、戊○○、己○○三人與告訴人辛○係兄妹關係，民
    國八十一年十二月五日共同繼承丁○○（起訴書誤載為廖紅毛）所有如附表所示
    （起訴書無附表）位於臺北縣瑞芳鎮○○○段一○一之一等二十二筆土地。八十
    四年間，被告庚○○、戊○○及己○○三人共同意圖為自己不法之所有，趁邀告
    訴人將其中第一○一、一○一之六及一○一之七地號三筆土地與建商合建，而取
    得告訴人所有之印鑑章及印鑑證明時，冒用告訴人名義，偽造拋棄繼承證明書、
    不動產買賣契約書及不動產移轉申請書，於八十五（起訴書誤為八十二）年二月
    十二日持上開偽造之不動產買賣契約書及不動產移轉申請書，向臺北縣瑞芳地政
    事務所將其餘十八筆土地過戶於被告庚○○、戊○○及己○○三人名下。嗣八十
    六年間告訴人因未收到地價稅繳交通知書，至地政事務所查詢時，始知悉上情，
    因認被告三人均涉有刑法第二百十六條、第二百十條行使偽造私文書及第二百十
    四條之使公務員登載不實罪嫌。
二、按犯罪事實應依證據認定之，無證據不得推定其犯罪事實；不能證明被告犯罪者
    ，應諭知無罪之判決，刑事訴訟法第一百五十四條、第三百零一條第一項分別定
    有明文。又事實之認定，應憑證據，如未能發現相當證據，或證據不足以證明，
    自不能以推測或擬制之方法，為裁判基礎。再告訴人之告訴，係以使被告受刑事
    訴追為目的，是其陳述是否與事實相符，仍應調查其他證據以資審認，有最高法
    院四十年台上字第八六號、五十二年台上字第一三○○號判例可資參照。
三、公訴人認被告三人涉有右揭犯行，無非以告訴人指訴上開事實綦詳，並有土地登
    記簿謄本十八份及八十二年至八十四年地價稅繳款書影本三紙在卷。而依繼承權
    不得事先拋棄之規定，認繼承之事實係發生於八十一年間，被告稱告訴人於四十
    二年時即已預先拋棄，該拋棄應不生效力。且告訴人如已拋棄繼承，於辦理繼承
    登記時，即無庸先行過戶給告訴人，再以買賣之原因過戶被告三人名下。又拋棄
    證明書上辛○之筆跡，經比對非告訴人所簽為論據。
四、訊據被告庚○○、戊○○、己○○等三人均堅決否認有何前揭犯行，辯稱：其等
    兄弟三人與告訴人辛○之父丁○○係於四十二年間過世，除兒子及招贅之女兒可
    繼承外，其餘女兒均不繼承。丁○○共有九名兒女，分別為廖坤、廖桂、廖蘭、
    廖玉匙、庚○○、己○○、廖玉枝、戊○○及辛○。廖玉匙、廖玉枝自幼為他人
    收養，分別改名為翁寶蓮、翁寶珠，大姊廖坤招贅，故有繼承權之子女應為大姊
    廖坤及被告庚○○、己○○、戊○○三兄弟，惟大姊廖坤生前即表示不繼承財產
    。八十年間，建商馬元發欲就臺北縣瑞芳鎮○○○段一○一、一○一之六、一○
    一之七、一○一之八等土地與地主合建，告訴人要求被告等三兄弟給付新台幣（
    下同）五十萬元而願拋棄繼承，二姊賴桂（即廖桂）當時尚健在，亦表示願照習
    俗拋棄繼承，三姊廖蘭當時已歿，由夫袁永發及子女表示願拋棄繼承。嗣因已歿
    大姊廖坤之子楊實志、楊富勝、楊富管表示想代位繼承，代書呂宗坤表示依法已
    無從辦理拋棄繼承程序，乃先由被告三兄弟湊足一百三十萬元，再向馬元發貸款
    一百二十萬元，支付遺產稅約二百五十萬元，於八十一年十二月五日辦理全體繼
    承人共同繼承登記。嗣陸續由被告己○○經翁寶珠轉交二十萬元與告訴人、被告
    戊○○於八十五年一月十一日透過廖宏德交付十四萬五千元與告訴人，復由被告
    戊○○之子廖淦龍支付五萬元、被告戊○○支付十萬五千元，共計支付五十萬元
    與告訴人。本件係經告訴人同意，自行申請印鑑證明並交付印鑑章後，始於八十
    五年二月八日申請辦理買賣之移轉登記，於八十五年二月十二日完成登記。詎賴
    桂、袁永發二人相繼過世，其等子女均反悔，至八十六年間，告訴人亦突然向被
    告戊○○表示反悔，希望歸還一切土地，由其等三兄弟代付登記費用。惟其等認
    為所給付告訴人之五十萬元，係從事礦工退休之養老金所提出，且尚未因繼承而
    有金錢收入，故而拒絕。惟另提議若告訴人若願交還五十萬元，並負擔當時過戶
    之一切費用、遺產稅金和重新登記費用，其等即願意將全部土地登記至告訴人名
    下。然告訴人不願返還五十萬元及負擔相關稅金、費用，竟提起本件告訴，其等
    確無偽造文書之犯行等語。
五、經查：
（一）廖坤（已歿）、賴桂（即廖桂、現已歿）、廖蘭（已歿）、庚○○、戊○○、
      己○○及辛○七人，係丁○○（已歿）之子女，楊實志、楊富盛、楊富管三人
      為廖坤之子女，賴秀子、劉賴陳秀二人為賴桂之子女，甲○○、乙○○、丙○○、楊袁寶玉四人為廖蘭之子女，有被告提出之親屬系統表在卷可參（見原審
      卷第四六頁）。丁○○死亡後所遺留之遺產即坐落臺北縣瑞芳鎮○○○段一○
      一號、一○一之一號、一○一之五號、一○一之六號、一○一之七號、一○一
      之八號、一○一之九號、一○一之十號、一九○之四號、一九○之九號、一九
      ○之十號、一九三號、一九三之三號、一九三之五號、一九三之六號、一九四
      之二號、一九四之四號、一九四之十之號、一九四之十一號、二○○號、二○
      一號、一九一號共計二十二筆土地，於八十一年十二月十五日委由代書呂宗坤
      辦理共同繼承登記，經證人呂宗坤證述在卷，並有土地登記簿謄本足憑（見偵
      查卷第十至二十頁、第二二至八八頁）。而其中一○一、一○一之六、一○一
      之七、一○一之八等四筆土地，於八十年九月十九日，以被告三人及楊實志、
      楊富盛、楊富管等為丁○○繼承人之名義，與建商馬元發簽訂合建契約書，亦
      有合建契約書在卷可稽（見原審卷第四七至五十頁）。嗣其餘十八筆土地（包
      括合建契約記載之第一○一之八地號土地，但未合建之十八筆土地中扣除第一
      九一地號土地，因該筆土地所繼承之權利為地上權），於八十五年二月十二日
      以買賣為原因移轉登記與被告等三人名義，參諸各該土地登記簿謄本綦明。
（二）雖告訴人具狀指稱：「八十四、五年間，被告戊○○等人力邀告訴人將所繼承
      之部分土地一起與他人合建，預計可分得三間房子，屆時變賣可分得價款，告
  訴人因經濟狀況不佳，乃同意參加合建，希能分得款項，用以改善生活，且因
      平日工作忙祿，心想親兄弟應可信賴，於是將印鑑章及印鑑證明等過戶應備資
      料委由戊○○辦理，豈料，戊○○竟與庚○○、己○○等人共謀，將告訴人除
      了合建以外之十八筆土地，於八十五年二月十二日全部過戶為被告等三人所有
      」云云（見偵查卷第一頁反面）。惟其到庭陳稱：其一直都不知道合建之事，
      是後來房子蓋好，回去才看到等語（見原審卷第一三八頁、本院上更(一)卷第五
      三頁），已與前揭告訴狀所指：於合建之初邀同參與之情形顯不相同，且合建
      契約早已於八十年九月十九日簽訂，與告訴狀所稱：八十四、五年間始經邀同
      參加合建亦相迥異，是告訴人所指已難遽信。
（三）又告訴人確已收受被告三人交付之五十萬元，業據告訴人供承屬實（見原審卷
      第八六頁反面），並經證人翁寶珠證稱：於丁○○過世後，距今四、五年前，
      在二哥己○○雙溪村住處，聽己○○說辛○要將二十幾筆土地要賣給三位兄弟
      ，全部賣五十萬元，當天己○○有拿二十萬元給辛○等語（見原審卷第一一三
      頁），且有告訴人立具於八十五年一月十一日收受十四萬五千元之收據在卷可
      稽（見原審卷第五三頁）。雖告訴人指此五十萬元，係合建之代價云云，惟具
      名參與合建之楊實志、楊富盛、楊富管等人，迄本院上訴審，均未曾分配到任
      何款項，經證人楊富管到庭證述明確（見本院上訴卷第四八頁反面），其餘告
      訴人姊妹之子女即甲○○、乙○○、丙○○、楊袁寶玉、賴秀子、劉賴陳秀等
      人，迄本院上訴審亦未曾領得合建房屋屋之分配款，復據證人楊袁寶玉、賴秀
      子、劉賴陳秀到庭證述屬實（見本院上訴卷第四八頁反面、第八一頁反面），
      則告訴人有何權利獨向被告等索取五十萬元？又告訴人陳稱：因生活困苦，故
      於合建房屋蓋好後，向被告等三人要求上開五十萬元（見原審卷第一三八頁反
      面、本院上訴卷第八三頁反面、本院上更(一)卷第五三頁），惟被告等辯稱：於
      合建之初，尚未辦理繼承登記前，即與告訴人談妥給付五十萬元之事，證人即
      代書呂宗坤證稱：丁○○之繼承登記是其辦理的，當時戊○○曾告知姊妹要拋
      棄繼承之事，但因依法無從辦理，故辦理共同繼承登記，是時約八十二年間即
      曾聽到戊○○講要給拋棄繼承之人五十萬元等語（見原審卷第一三五頁、第一
      三八頁反面），足見給付五十萬元之事早已談妥，而非於八十四、五年間合建
      房屋蓋好後始提及。且告訴代理人於原審自承：被告等三人有來向告訴人說明
      合建之事，告訴人同意將合建土地移轉給建商，並於合建房屋蓋好後再分錢（
      見原審卷第八六頁），益見告訴人早已於合建之初即商妥上開五十萬元之事，
      並同意於合建後給付甚明。是告訴人所指：上開五十萬元因於八十五年間始付
      清，故係於八十五年間合建完成後，被告等始以此為代價價購房屋云云，顯非
      可採。再就告訴人與其姊妹比較而言，祇有告訴人將繼承之遺產移轉登記給被
      告，亦僅告訴人向被告等收取五十萬元，是被告等辯稱兩者互為代價非屬無據
      。至證人呂宗坤代書代辦繼承登記之日期為八十一年十二月，而前所證述聽及
      被告戊○○告以要給拋棄繼承權人五十萬元為八十二年間之事，雖略有時間上
      差異，然甚相近，而證人所陳不過概約時間，應與事實相符。而證人翁寶珠雖
      係聽聞被告己○○提及告訴人拋棄繼承之事，有關其聽聞部分固未可作為告訴
      人拋棄繼承之依據，然以上係就交付告訴人二十萬元之部分為採證，並無以傳
      聞為證據之問題。
（四）依臺北縣瑞芳地政事務所檢送之系爭土地八十五年二月八日收件瑞字第五八七
      ○號案卷，告訴人係於八十四年十二月二十七日向臺北市內湖區戶政事務所領
      取印鑑證明，關於領取上述印鑑證明並交付印鑑章與被告戊○○之原因，告訴
      人指稱：是為了辦理合建（見原審卷第七二、一三七頁、第一八七頁反面、本
      院上訴卷第三二頁），而被告等騙稱要將財產過戶與其名義（見本院上訴卷第
      九七頁、本院上更(一)卷第五三頁）。惟告訴人既同意將土地移轉給建商，已如
      前述，又稱：上開五十萬元是其出賣合建土地之代價（見本院上訴卷第八三頁
      反面），則既明知提供合建之土地及建物均不可能移轉至其名下，被告等又如
      何向其騙稱要過戶與其名義？豈不自相矛盾；再上開二十二筆土地均已辦理共
      同繼承登記，另無其他任何過戶與告訴人名義之事由，被告等又如何以過戶與
      告訴人名義而要求告訴人交付印鑑章及印鑑證明以辦理移轉登記？是告訴人所
      指前述交付印鑑證明及印鑑章之原因，顯非符合事理。又告訴人雖提出八十二
      年至八十四年地價稅繳款書影本（見偵查卷第六頁正、反面），以謂：近年未
      收到地價稅單，心生疑問，經至地政機關查詢，始知繼承之十八筆土地已遭被
      告等人以假買賣方式辦理過戶與被告三人云云。然被繼承人丁○○於四十二年
      二月二十五日死亡，有土地登記簿謄本在卷可憑，自是時起至八十一年十二月
      五日告訴人繼承系爭土地時止，將近四十年間告訴人均未曾繳納地價稅，此經
      告訴人供承在卷（見本院上訴卷第八二頁反面），如非告訴人拋棄繼承，何以
      長期不予聞問？而上開三年地價稅繳款書，不過表示自告訴人於辦理共同繼承
      登記後由其繳納而已，尚不得據為認定告訴人未拋棄繼承之證明。再合建土地
      之遺產稅約二百五十萬元，係由被告三兄弟繳付，經被告戊○○陳明在卷（見
      原審卷第九一頁反面），告訴人亦是認其未繳交遺產稅（見原審卷第九一頁）
      ，證人即建商馬元發之子馬明德亦稱：當時馬元發借一百二十萬元給被告戊○○去付稅款及相關費用，由戊○○負責償還（見原審卷第二○九頁），則告訴
      人如未拋棄繼承，何以對於遺產稅亦完全不必負擔？亦顯非符情理。且本件繼
      承之事實發生於四十二年間，遲延至八十一年間始辦理繼承登記，尤無公訴人
      所指告訴人於四十二年間已就未發生之繼承事實預先拋棄之問題。
（五）告訴人雖一再指稱：合建所得利益已超過五十萬元，其何有捨棄其餘十八筆土
      地而取區區五十萬元之理？又指稱：告訴人縱有拋棄繼承，而被告以買賣之法
      律關係辦理所有權移轉登記，亦難辭偽造文書之罪責云云。惟依我國現行民法
      之規定，繼承人固不分男女，但在日據時期以前，臺灣之習慣，出嫁之女兒不
      得繼承，此種習慣深植民間，尤其在鄉下地區，女兒拋棄繼承父母之遺產，亦
      有所見，通常在辦理繼承登記之前拋棄繼承，以符現行法律之規定，而繼承遺
      產之兄弟則給付姊妹一份謝禮，以示親情。本件被告及告訴人等均係六、七十
      歲，長年居住臺灣鄉間之老人，或係深受前揭習慣之影響，應可理解，故被告
      等對於告訴人之拋棄繼承則許諾贈之五十萬元，與常情事理並無相悖，自難以
      遺產之價值來衡量是非。又告訴人拋棄繼承之目的，本來即欲將其應繼分分歸
      其兄弟所有，嗣因法律不能拋棄繼承，或因事實不便拋棄繼承，而改以辦理繼
      承登記後，再將繼承所得之財產移轉與其兄弟，此種方式之結果，並不違背告
      訴人之本意，對告訴人亦無損害可言，自與偽造文書罪之構成要件有間。何況
      告訴人將其繼承所得之財產移轉登記予被告等，乃有五十萬元相對之代價，已
如前述，雙方間亦有默示之買賣關係存在，其以買賣為原因而辦理土地所有權
      移轉登記，亦無不實之可言。公訴人謂：「告訴人若有拋棄繼承之事實，於辦
      理繼承登記時，即無庸先過戶給告訴人，再以買賣之原因過戶於被告三人名下
      」云云，所指訴情節非惟不符前揭事證，且不無誤解法律之規定，自無足採。
（六）告訴人又於本院上更(一)審指稱：近來合建之三間房屋，已處理並分配利益，每
      位共同繼承人可分得約七、八十萬元，遠超過告訴人本件所得之五十萬元，可
      見非僅告訴人，其餘共同繼承人亦均未拋棄繼承云云。證人乙○○、丙○○亦
      到庭證稱：近期確就合建房屋分得七、八十萬元，當時其等拋棄繼承的是戊○○原先居住所在之土地，並不包括合建的土地（見本院上更(一)卷第九五、九七
      、一○○、一○一頁）。惟被告等稱：他們因事後見合建有利可圖均相反悔，
      最後其等三兄弟只好同意處理掉房屋，扣除其等原先負擔的遺產稅後平分，並
      不是因為他們未拋棄繼承（見本院上更(一)卷第九八、一○二頁）。衡以當時袁
      永發等人簽具之繼承權拋棄書載明「所有財產之應繼分全部拋棄」（見原審卷
      第五二頁），並非拋棄某特定部分土地之應繼分，而證人丙○○稱：那是大人
      他們自己談的（見本院上更(一)卷第九九頁）、當初沒有講清楚（見本院上更(一)
      卷第一○○頁），且證人乙○○自承：遺產稅是被告等三人付的等情（見本院
      上更(一)卷第九六頁）。則如僅拋棄部分土地之應繼分，如此攸關自身權益情事
      ，既已書立拋棄繼承書，理應不至於不予記載以明權利歸屬，並對於遺產稅繳
      交毫不聞問。復參證人楊富管、楊袁寶玉亦均供承：沒有繳交遺產稅等相關費
      用（見本院上訴卷第四八頁），可見被告等所辯因他們事後要求而應允均分合
      建所得利益，實非無據，自不得以事後因故而遺產稅經均攤及合建利益經均分
      之結果，倒為推認原先未拋棄繼承。
（七）雖被告戊○○所稱：告訴人之拋棄繼承書，係其在住處交付告訴人，然後其即
      至屋外幫忙攙扶行動稍有不便之袁永發，袁永發的二個兒子乙○○、丙○○也
      隨同前來，後來告訴人便將簽署好辛○、賴桂姓名之拋棄繼承書交付其轉交代
      書（見原審卷第四十頁正、反面、本院上更(一)卷第八一頁），又告訴人講以五
      十萬元拋棄繼承時，乙○○、甲○○也有聽說等情（見原審卷第九一頁）。經
      證人乙○○及丙○○予以否認，證人乙○○並稱不知道告訴人有拋棄繼承云云
      （見本院上更(一)卷第九二、九三、九八頁）。另證人楊富管、楊袁寶玉、賴秀
      子、劉賴陳秀亦均證稱：其等母親於生前並未表示要拋棄繼承，亦未聽告訴人
      說過要拋棄繼承云云。且繼承權拋棄書上辛○之簽名，雖經公訴人當庭要求告
      訴人簽名後，與該拋棄證明書上之簽名以肉眼相比對，核非同一人所簽。惟上
      開證人所證與前揭事證並不相符，且其等均係告訴人姊妹之子女，為丁○○遺
      產之法定繼承人，所為證言與自身有利害關係，尤難確保陳述之公允，自難遽
      信。而繼承權拋棄書上告訴人之簽名是否由其親自為之，實無礙於已有拋棄意
      思之認定，並不以其親自簽具為必要。另被告庚○○雖於原審稱：其有聽到告
      訴人說不要拋棄繼承，每個人都有辦理繼承（見原審卷第八六頁），惟其一再
      供述係以五十萬元對價由告訴人拋棄繼承，探其意應指當初不辦理拋棄繼承而
      辦理共同繼承之意，尚難以一時口誤，即執為告訴人未拋棄繼承之論據。再證
      人呂宗坤代書證稱：代辦繼承登記時，戊○○曾告知其姊妹要拋棄繼承（見原
      審卷第一三五頁），關於拋棄繼承係聽聞自被告戊○○之傳述；證人即建商馬
      元發之子馬明德證稱：其父親馬元發告以當時與繼承之人簽訂合建契約，戊○○告知已取得其他人之同意拋棄繼承（見原審卷第頁），就拋棄繼承係聽自其
      父馬元發，而馬元發則係聽自被告戊○○，均於拋棄繼承情事本身非與當事人
      有所接觸，而為聽自被告戊○○之傳聞，上開傳述固不得作為告訴人拋棄繼承
      之證據，惟依前述各情，已足以認定告訴人拋棄繼承，並不以採證其等此部分
      證詞為必要。
六、綜上所述，自難遽認被告三人有何偽造告訴人名義之繼承權拋棄書、不動產買賣
    契約書、不動產移轉申請書，而將告訴人所繼承之十八筆土地應有部分，以買賣
    之原因而辦理移轉登記之犯行，此外復查無其他證據足認被告三人有公訴人所指
    之上開犯行，自屬不能證明其等犯罪。
七、原審依調查證據之結果，斟酌全論辯意旨，認被告三人犯罪不能證明，依法為無
    罪之諭知，經核並無不合。檢察官上訴意旨，仍指繼承權拋棄書上之告訴人簽名
    非其所為，且已拋棄即毋須先行過戶給告訴人再以買賣為原因過戶給被告。又上
    開過戶之真正原因並非買賣，被告等以不實原因登記，自屬偽造文書，指摘原判
    決不當云云，為無理由，應予駁回。
據上論斷，應依刑事訴訟法第三百六十八條，判決如主文。
本案經檢察官郭弘佑到庭執行職務。
中      華      民      國    九十一    年      三      月    二十九    日
                              臺灣高等法院刑事第十一庭
                                  審判長法  官  楊  照  男
                                        法  官  陳  炳  彰
                                        法  官  王  詠  寰
右正本證明與原本無異。
如不服本判決應於收受送達後十日內向本院提出上訴書狀，其未敘述上訴之理由者並
得於提起上訴後十日內向本院補提理由書（均須按他造當事人之人數附繕本）。
                                        書記官  駱  麗  君
中      華      民      國    九十一    年      三      月    二十九    日
